最高法院民事判決　　　　　　　　　 110年度台上字第2404號
上　 訴　 人　黃柏青

　　　　　　　黃建興
　　　　　　　黃淑娟
共　　　　同
訴 訟代理 人　陳志雄律師
被　上訴　人　林聰明
訴 訟代理 人　高烊輝律師
被　上訴　人　黃麗娟
　　　　　　　黃慧娟
　　　　　　　黃慧善
　　　　　　　黃文伯

　　　　　　　黃建人
上列 5人共同
訴 訟代理 人　徐嶸文律師
上列當事人間請求轉讓公司股份等事件，上訴人對於中華民國10
9年12月29日臺灣高等法院第二審判決（109年度重上字第455 號
），提起上訴，本院判決如下：
    主  文
原判決除假執行部分外廢棄，發回臺灣高等法院。
    理  由
一、本件上訴人主張：
    ㈠伊等被繼承人黃清波前與被上訴人林聰明（以下逕稱姓名
      ）成立借名登記契約，借用林聰明名義登記為和泰股份有
      限公司（下稱和泰公司）、如山光學股份有限公司（下稱
      如山公司）及九如股份有限公司（下稱九如公司）股東，
      於民國84至86年間原審判決附表（下稱附表）所示交割日
      ，將該等股票（下稱系爭股票）轉讓予林聰明。嗣系爭借
      名登記契約因黃清波於87年6月5日死亡而終止，系爭股票
      由伊等繼承而公同共有。林聰明遲未返還價值新臺幣（下
      同）3,591萬1,649元之系爭股票及如山公司於104年6月29
      日決議分配之股息17萬2,101 元，均係無法律上原因受有
      利益，致伊等受有損害。
    ㈡林聰明於105年12月31日將和泰公司108萬6,771 股、如山
      公司5萬3,600股及九如公司39萬2,000股等股票，以1,500
      萬元出售（下稱105 年三家公司股票出售）予被上訴人黃
      麗娟、黃慧娟、黃慧善、黃文伯及黃建人等5 人（下稱黃
      麗娟等5人）之被繼承人黃金水（於108年10月21日死亡）
      ，逾越系爭借名登記契約權限，致無法返還系爭股票而給
      付不能，應負賠償責任。黃金水明知前開借名登記關係，
      竟以背於善良風俗之方法，加損害於伊等對林聰明之系爭
      股票返還請求權，黃麗娟等5 人為黃金水之繼承人，應於
      繼承其遺產之範圍內，連帶負損害賠償責任，並與林聰明
      負不真正連帶責任。
    ㈢分別依民法第544條、第226條第1項、第179條、第181 條
      規定；第184條第1項後段及繼承法律關係，求為命①林聰
      明應給付3,591萬1,649元，其中1,704萬2,400元自108年1
      月11日起；1,886萬9,249元自109年2月6 日起計付法定遲
      延利息予伊等公同共有；②黃麗娟等5 人於繼承黃金水遺
      產範圍內，連帶給付前開①所示金額予伊等公同共有；③
      前開①、②項聲明，如被上訴人中任1 人為給付時，其餘
      被上訴人於該給付範圍內免給付責任；④林聰明應給付17
      萬2,101元，及自108年3 月19日起計付法定遲延利息予伊
      等公同共有之判決。並擴張聲明，因系爭股票價值已達3,
      627萬2,451元，求為命林聰明再給付差額36萬0,802 元，
      及自109年6月15日起計付法定遲延利息予伊等公同共有；
      黃麗娟等5 人於繼承黃金水遺產範圍內，連帶給付上開金
      額予伊等公同共有；且前開金額如被上訴人中任1 人為給
      付時，其餘被上訴人於該給付範圍內亦免給付責任（以下
      就本訴與追加之訴共計3,627萬2,451元合併論述）。
二、被上訴人抗辯：林聰明未與黃清波成立借名登記契約；縱然
    有，亦於87年6月5日黃清波死亡時終止。上訴人就系爭股票
    返還請求權等權利，均因逾15年不行使而消滅，林聰明得拒
    絕給付；黃金水與林聰明所為上開股票買賣，係有償買賣，
    且林聰明有處分權限，均不負損害賠償責任。
三、原審維持第一審所為上訴人敗訴之判決，駁回其上訴及追加
    之訴。理由如下：
    ㈠依林聰明於95年5 月15日在臺灣臺北地方檢察署（下稱北
      檢）檢察事務官詢問時之證述，堪認黃清波與林聰明已成
      立系爭借名登記契約。惟黃清波於87年6月5日死亡，系爭
      借名登記契約並無當事人一方死亡時不影響契約存續之約
      定，亦無因其性質不能因黃清波死亡而消滅之情事，故於
      黃清波死亡時即已終止，其之繼承人即上訴人自斯時起，
      即得行使請求權，惟其等遲至107年9月6 日始提起本件訴
      訟，已因15年間不行使而消滅，且林聰明為時效抗辯，因
      而不負返還義務，自無給付不能；又林聰明雖因而受有免
      於返還系爭股票之利益，尚不能謂其無法律上原因。
    ㈡林聰明所為105 年三家公司股票出售，雖包括部分系爭股
      票，惟林聰明係於借名登記契約消滅，且時效完成依法得
      拒絕返還系爭股票後，始於105 年12月31日與黃金水為上
      開股票買賣，其係因時效完成所受利益而為之處分；因黃
      金水為第三人，不受系爭借名登記契約之拘束，亦難認係
      故意以背於善良風俗之方法加損害於上訴人。上訴人請求
      林聰明賠償及請求黃麗娟等5人連帶賠償，均非有據。
    ㈢林聰明獲配如山公司於104年6月29日決議分配之股息17萬
      2,101 元，但迄未領取，為兩造所不爭。據此，林聰明未
      因如山公司前開配息受有任何利益。上訴人依民法第 179
      條規定，請求林聰明返還系爭股息，即非有據。
    ㈣從而，上訴人就本訴及追加之訴部分，分別依民法第 544
      條、第226條第1項、第179條、第181條；第184條第1項後
      段及繼承之法律關係規定，請求①林聰明應給付3,627 萬
      2,451元，其中1,704萬2,400元自108年1月11日起；1,886
      萬9,249元自109年2月6日起；36萬0,802元，自109年6 月
      15日起（此部分係追加之訴部分）計付法定遲延利息予伊
      等公同共有；②黃麗娟等5 人於繼承黃金水遺產範圍內，
      連帶給付前開①所示金額予伊等公同共有；③前開①、②
      項聲明，如被上訴人中任1 人為給付時，其餘被上訴人於
      該給付範圍內免給付責任；④林聰明應給付17萬2,101 元
      ，及自108年3月19日起計付法定遲延利息予伊等公同共有
      等部分，均為無理由，不應准許。
四、本院之判斷：
    ㈠按民法第129條第1項第2 款規定之承認，為認識他方請求
      權存在之觀念通知，於該觀念通知達到請求權人時，即發
      生中斷時效之效力。又承認不以明示為限，默示的承認，
      如請求緩期清償、支付利息等，亦有承認之效力。次按意
      思表示依其表示方法，區分為對話與非對話之意思表示，
      就非對話人而為意思表示者，其意思表示，以通知達到相
      對人時，發生效力，此觀民法第95條規定即明。又意思表
      示有傳達上之必要時，關於傳達機關之資格，法律並無限
      制規定。
    ㈡查黃清波與林聰明成立系爭借名登記契約，將系爭股票借
      名登記於林聰明名下，嗣黃清波於87年6月5日死亡，而林
      聰明於95年5 月15日北檢檢察事務官詢問時陳稱：希望黃
      家人趕快將股票取回等語，乃原審合法確定之事實。雖北
      檢檢察官將本件之被告黃金水為不起訴處分，惟於不起訴
      處分書內記載：「另據證人林聰明證稱：黃清波於82年間
      曾向其表示，為了黃清波個人及家族之財務規劃，想將黃
      清波名下部分股票放在其名下，故其並未出資；其於6、7
      年前自加拿大搬回臺灣後，股份迄今仍掛在其名下，其希
      望黃家人趕快將股票取回等語」（見一審卷一第29-32 頁
      ）。依上開不起訴處分書所載林聰明陳述內容，其用意為
      何？是否承認上訴人之系爭股票返還請求權？其表示希望
      黃家人趕快把股票取回等語，是否希望藉此催促上訴人行
      使權利？倘其知悉其上開陳述內容，將經由不起訴處分書
      之送達而傳達予上訴人知悉，是否不違反其本意？足以發
      生時效中斷之效力？上訴人於107年9月6 日提起訴訟時，
      是否已罹於時效？非無研求之餘地。原審未詳予推闡明晰
      ，加以調查審認，遽為上訴人敗訴之判決，不免速斷。上
      訴論旨，指摘原判決為不當，求予廢棄，非無理由。
五、結論：本件上訴為有理由。依民事訴訟法第477條第1項、第
    478條第2項，判決如主文。
中    華    民    國   110    年    11    月    3     日
                      最高法院民事第六庭
                          審判長法官  魏  大  喨  
                                法官  李  寶  堂  
                                法官  李  文  賢  
                                法官  林  玉  珮  
                                法官  邱  瑞  祥  
本件正本證明與原本無異
                                      書  記  官
中    華    民    國   110    年    11    月    9     日